ACORDAO-COMPLETO-2580227

ACÓRDÃO 1896/2023 ATA 5/2023 - SEGUNDA CÂMARA

VISTOS, relatados e discutidos estes autos de aposentadoria em favor de Amilton Gerônimo de Figueiredo, expedido pela Fundação Nacional do Índio (Funai) , em que se analisa petição da entidade concedente para revisão de ofício do registro do respectivo ato de alteração, em virtude da inclusão, nos proventos, de parcela referente à opção de função cumulada com a vantagem de quintos/décimos, em desacordo com decisão judicial transitada em julgado que havia retirado do aposentado o referido direito de acumulação.
ACORDAM os Ministros do Tribunal de Contas da União, reunidos em Sessão da Segunda Câmara, diante das razões expostas pelo Relator, em:
9.1. ordenar o arquivamento do feito;
9.2. dar ciência à Funai de que a impossibilidade de o TCU rever de ofício os atos de aposentadoria (original e alteração) não obsta a administração de fazer cumprir decisão judicial transitada em julgado, no sentido de fazer as correções necessárias nas parcelas impugnadas; 
9.3. fornecer cópia deste Acórdão aos seguintes destinatários, informando que o teor integral de suas peças poderá ser obtido no endereço eletrônico www.tcu.gov.br/acordaos:
9.3.1. Fundação Nacional do Índio (Funai) ;
9.3.2. Amilton Gerônimo de Figueiredo, por meios dos respectivos advogados, nos termos do art. 179, §7º do RITCU.

Atos de concessão inicial e de alteração da aposentadoria em favor do servidor Amilton Gerônimo de Figueiredo da Fundação Nacional do Índio.

Segunda Câmara

Fundação Nacional do Índio.

3. Interessados/Responsáveis:
3.1. Interessados: Amilton Gerônimo de Figueiredo (XXX.995.341-XX); Daniel de Sousa Simões (XXX.587.055-XX); Joel Raiol Pinheiro (XXX.550.302-XX).

13.1. Ministros presentes: Augusto Nardes (na Presidência) e Antonio Anastasia (Relator).
13.2. Ministro-Substituto convocado: Marcos Bemquerer Costa.

ANTONIO ANASTASIA

Trata-se de pedido de revisão de ofício de registro de ato de alteração de aposentadoria em favor de Amilton Gerônimo de Figueiredo, sob a responsabilidade da Fundação Nacional do Índio (Funai) , requerido mediante petição da entidade responsável, em virtude da inclusão, nos proventos, da parcela referente à opção de função com a vantagem de quintos/décimos, em desacordo com decisão judicial transitada em julgado que retirou do aposentado o mencionado direito de acumulação.
2.	Reproduzo a seguir, com ajustes de forma, o teor principal da instrução conclusiva lavrada no âmbito da então Secretaria de Fiscalização de Integridade de Atos e Pagamentos de Pessoal e de Benefícios (Sefip) - sucedida pela Unidade de Auditoria Especializada em Pessoal (AudPessoal) -, cujas conclusões foram endossadas pela direção da unidade e pelo Ministério Público de Conta (peças 95 a 97) :
INTRODUÇÃO
1.	Trata-se de atendimento à determinação contida no Acórdão 5931/2022-TCU-Segunda Câmara, de relatoria do Ministro Antônio Anastasia (peça 80) , que recepcionou as peças 45-72 como mera petição e encaminhou os autos a esta Secretaria de Fiscalização de Integridade de Atos e Pagamentos de Pessoal e de Benefícios Sociais (Sefip) para fins de apreciação da peça e adoção das medidas que entender pertinentes.
HISTÓRICO
2.	O ato inicial de concessão da aposentadoria do servidor Amilton Gerônimo de Figueiredo (CPF: XXX.995.341-XX) , cuja data de vigência é 9/7/1999, foi disponibilizado ao TCU em 3/9/2002. O referido ato inicial, cadastrado no Sisac sob o número de controle 10485406-04-2002-000042-6, foi apreciado por esta Corte de Contas no TC Processo 016.216/2009-6, com julgamento pela legalidade.
3.	O ato de alteração constante do presente feito, cuja data de vigência é 30/11/2005, foi disponibilizado ao TCU em 10/11/2009, tendo sido apreciado por esta Corte de Contas em 15/4/2014, também com julgamento pela legalidade, mediante a prolação do Acórdão 1473/2014-TCU-Segunda Câmara, de relatoria do Ministro Raimundo Carreiro (peça 12) .
4.	Em 23/4/2015 (peça 19) , foi lavrado despacho de encerramento do presente processo.
5.	Em 14/12/2018 (peça 28) , foram juntadas aos autos cópias das peças do Mandado de Segurança impetrado pelo servidor Amilton Gerônimo de Figueiredo contra ato do presidente da FUNAI (Processo 2001.34.00.034526-3) , objetivando a restauração da percepção da parcela relativa à opção de função de que trata o artigo 193 da Lei 8.112/1990. Os documentos acostados à peça 28 evidenciam que a Justiça Federal de 1ª Instância do DF denegou a segurança buscada (peça 28, p. 8) . Interposta apelação pelo servidor, o TRF 1 negou provimento à apelação (peça 28, p. 15 a 17) . Cumpre destacar que a inovação trazida pelo ato de alteração foi a inclusão da "opção"; não presente no ato de concessão inicial.
6.	Em 1/2/2019 (peça 42) , foi lavrado novo despacho de encerramento do presente feito.
7.	Em 4/8/2022 (peça 45) , foi juntado a estes autos Pedido de Revisão de Ofício do ato de aposentadoria do servidor Amilton Gerônimo de Figueiredo, formulado pela Procuradoria Federal Especializada Junto à FUNAI/AGU,  sob o argumento de que o registro do ato de aposentadoria do servidor incluiu a acumulação da parcela referente à opção de função com a vantagem de quintos/décimos, apesar de haver decisão judicial que já havia transitado em julgado e que retirou do aposentado o direito de acumular a opção de função.
8.	Em 20/9/2022 (peça 80) , foi proferido o Acórdão 5931/2022-TCU-Segunda Câmara, de relatoria do Ministro Antônio Anastasia, que recepcionou as peças 45-72 como mera petição e encaminhou os autos a esta Sefip para fins de apreciação da peça e adoção das medidas que entender pertinentes.
9.	O contracheque atualizado do servidor Amilton Gerônimo de Figueiredo consta da peça 82.
10.	Em 30/11/2022, a Procuradoria-Geral Federal da AGU encaminhou a documentação constante das peças 83 a 93.
EXAME TÉCNICO
11.	Considerando que ambos os acórdãos que apreciaram os atos de concessão inicial e de alteração da aposentadoria do servidor Amilton Gerônimo de Figueiredo (CPF: XXX.995.341-XX) foram proferidos por esta Corte de Contas há mais de 5 (cinco) anos, entende-se, a teor do contido no art. 260, § 2º, do Regimento Interno do TCU, não ser mais cabível a revisão de ofício do Acórdão 1473/2014-TCU-Segunda Câmara. A esse respeito, cumpre reproduzir os termos do citado dispositivo:
Art. 260, § 2º, do RITCU
§ 2º O acórdão que considerar legal o ato e determinar o seu registro não faz coisa julgada administrativa e poderá ser revisto de ofício pelo Tribunal, com a oitiva do Ministério Público e do beneficiário do ato, dentro do prazo de cinco anos da apreciação, se verificado que o ato viola a ordem jurídica, ou a qualquer tempo, no caso de comprovada má fé. (sem grifo no original) 
12.	Assim, decorridos mais de 5 (cinco) anos desde a prolação do Acórdão 1473/2014-TCU-Segunda Câmara, de relatoria do Ministro Raimundo Carreiro (peça 12) , e não havendo nos autos quaisquer elementos que sugiram a existência de má-fé do servidor, entende-se não ser mais cabível a revisão de ofício.
13.	Nesse ponto, cumpre mencionar que não há como prosperar a alegação de existência de má-fé do servidor, conforme os fatos narrados pela Unidade Jurisdicionada à peça 45, páginas 13 e 14. O servidor, simplesmente, buscou junto ao Poder Judiciário e à própria Administração o direito de perceber uma vantagem remuneratória que supunha lhe era devida.
14.	Não obstante, considerando a decisão judicial desfavorável à manutenção do pagamento da vantagem de opção a que alude o art. 193 da Lei 8.112/1990, proferida em Mandado de Segurança que tramitou perante a Justiça Federal de 1ª Instância do DF e foi confirmada pelo TRF 1 (Processo 2001.34.00.034526-3) (peça 56) , entende-se ser possível que a Unidade Jurisdicionada (FUNAI) exclua o pagamento da referida vantagem dos proventos de aposentadoria do servidor Amilton Gerônimo de Figueiredo (CPF: XXX.995.341-XX) , haja vista que, observado o teor da Súmula TCU 199, a decisão judicial desfavorável ao interessado se sobressai a ela, no sentido de que o gestor pode alterar o pagamento mesmo tendo sido o ato de concessão, com a vantagem em questão, apreciado pela legalidade há mais de 5 anos.
15.	Por derradeiro, cumpre ressaltar que a documentação mais recente carreada aos autos pela AGU traz a informação de que "a administração da Funai determinou a expedição de comunicação ao ex-servidor sobre a anulação do ato administrativo de restabelecimento, a fim de garantir o pleno exercício do contraditório e da ampla defesa, conforme exigido pelo Poder Judiciário " (peça 83, p. 2) .
16.	Desse modo, decorrido o prazo para que se proceda à revisão de ofício do Acórdão 1473/2014-TCU-Segunda Câmara, de relatoria do Ministro Raimundo Carreiro (peça 12) , propõe-se o arquivamento do feito, devendo ser dada ciência à Unidade Jurisdicionada de que é possível suprimir dos proventos de aposentadoria do servidor Amilton Gerônimo de Figueiredo o pagamento da vantagem de opção a que alude o art. 193 da Lei 8.112/1990.	
CONCLUSÃO
17.	Diante do acima expendido, e observado o contido no art. 169, IV, do Regimento Interno do TCU, propõe-se o arquivamento do processo, devendo ser dada ciência à Unidade Jurisdicionada de que é possível suprimir dos proventos de aposentadoria do servidor Amilton Gerônimo de Figueiredo (CPF: XXX.995.341-XX) o pagamento da vantagem de opção a que alude o art. 193 da Lei 8.112/1990.	
PROPOSTA DE ENCAMINHAMENTO
18.	Ante o exposto, e em conformidade com o preceituado no art. 169, IV, do Regimento Interno do TCU, propõe-se o arquivamento do processo, devendo ser dada ciência à Unidade Jurisdicionada de que é possível suprimir dos proventos de aposentadoria do servidor Amilton Gerônimo de Figueiredo (CPF: XXX.995.341-XX) o pagamento da vantagem de opção a que alude o art. 193 da Lei 8.112/1990.
É o Relatório.

Daniel Gustavo Santos Roque (31195/OAB-SP), representando Fundação Nacional do Índio; Joana Renata de Freitas Miranda (40.636/OAB-DF) e Alexandre Melo Soares (24518/OAB-DF), representando Amilton Gerônimo de Figueiredo.

Procurador Sergio Ricardo Costa Caribé.

APOSENTADORIA. FUNAI. PETIÇÃO DA ENTIDADE CONCEDENTE PARA REVISÃO DE OFÍCIO DO REGISTRO DA ALTERAÇÃO DO ATO CONCESSÓRIO, EM VIRTUDE DA INCLUSÃO, NOS PROVENTOS, DA PARCELA REFERENTE À OPÇÃO DE FUNÇÃO COM A VANTAGEM DE QUINTOS/DÉCIMOS, EM DESACORDO COM DECISÃO JUDICIAL TRANSITADA EM JULGADO QUE RETIROU DO APOSENTADO O REFERIDO DIREITO DE ACUMULAÇÃO. ATOS ORIGINAIS, DE CONCESSÃO E ALTERAÇÃO, REGISTRADOS HÁ MAIS DE CINCO ANOS. PRESUNÇÃO DE BOA-FÉ. IMPOSSIBILIDADE DA REVISÃO DE OFÍCIO. POSSIBILIDADE DE CORREÇÃO ADMINISTRATIVA DA ESTRUTURA DE PROVENTOS, EM CONFORMIDADE COM O PROVIMENTO JUDICIAL TRANSITADO EM JULGADO. ARQUIVAMENTO. CIÊNCIA.

APOSENTADORIA (APOS)

Unidade de Auditoria Especializada em Pessoal (AudPessoal).

Trata-se de pedido de revisão de ofício de registro de ato de alteração de aposentadoria em favor de Amilton Gerônimo de Figueiredo, sob a responsabilidade da Fundação Nacional do Índio (Funai) , requerido mediante petição da entidade responsável, em virtude da inclusão, nos proventos, da parcela referente à opção de função com a vantagem de quintos/décimos, em desacordo com decisão judicial transitada em julgado que retirou do aposentado o mencionado direito de acumulação.
2.	O feito presente foi originalmente pautado mediante relação, sendo agora trazido à apreciação unitária em atendimento a pedido de sustentação oral.
3.	Conforme visto no Relatório, o feito foi inicialmente admitido no Acórdão 5931/2022-TCU-Segunda Câmara, por relação, sob minha relatoria, que encaminhou a matéria para instrução tendente à revisão solicitada.
4.	Após as devidas análises, a unidade técnica e o Parquet especializado concluem, em posições uniformes, pela impossibilidade da revisão de ofício, tendo em vista o transcurso de mais de cinco anos desde os registros tanto da concessão inicial e como do respectivo ato de alteração, ocorridos respectivamente mediante os Acórdão 5537/2009-TCU-Segunda Câmara (relator: Ministro Aroldo Cedraz; por relação) e 1.473/2014-2ª Câmara (relator: Ministro Raimundo Carreiro; por relação) , e sopesando a presunção de boa-fé do interessado, o que afasta a hipótese de incidência do procedimento revisor previsto no art. 260, §2º, do Regimento Interno deste Tribunal.
5.	Não obstante, a existência de "decisão judicial desfavorável à manutenção do pagamento da vantagem de opção a que alude o art. 193 da Lei 8.112/1990", confirmada pelo Tribunal Regional Federal da 1ª Região (Processo 2001.34.00.034526-3) , autoriza a Funai a excluir, de ofício, o pagamento da referida vantagem dos proventos do servidor. 
6.	Dessarte, acolho, com ajustes de forma, os pareceres pelo arquivamento do feito. 
 	Do exposto, VOTO por que seja aprovado o Acórdão que ora submeto a este Colegiado.
TCU, Sala das Sessões, em 14 de março de 2023.
ANTONIO ANASTASIA 
Relator